【裁判字號】    91,上易,882
【裁判日期】    920312
【裁判案由】    給付貨款
【裁判全文】
臺灣高等法院民事判決  九十一年度上易字第八八二號
    上  訴  人  京華世界鑽石股份有限公司
    法定代理人  柯朝祥
    訴訟代理人  曹依立律師
    被  上訴人  泰國商蘇拉吉股份有限公司
    法定代理人  柯瑞福
    訴訟代理人  梁穗昌律師
    複  代理人  李夏菁律師
右當事人間請求給付貨款事件，上訴人對於中華民國九十一年八月十三日臺灣臺北地
方法院九十一年度訴字第一八七四號第一審判決提起上訴，本院判決如左：
    主      文
上訴駁回。
第二審訴訟費用由上訴人負擔。
    事      實
甲、上訴人方面：
壹、聲明：
（一）原判決廢棄。
（二）被上訴人在第一審之訴駁回。
（三）如受不利益判決，願供擔保請准免為假執行。
貳、陳述：除與原判決記載相同部分，茲予引用外，補稱：
（一）麗晶精品店，於尚未改制為上訴人公司員林分公司前，即與上訴人同為「京華
      鑽石專賣連鎖公司」之一員，於連鎖公司之中有關廣告、採購、付款等事宜，
      均由上訴人負責辦理。此部分之事實，亦為被上訴人所明知，此由被上訴人於
      起訴時提出之律師函內，受文者中對上訴人之稱謂為「京華鑽石專賣連鎖公司
      」等字眼可證。此由該精品店於民國（下同）八十九年十二月十一日整合為上
      訴人之分公司，亦可佐證。故上訴人雖於八十九年六月五日以發票人為「麗晶
      精品店」之支票交付予被上訴人，然其為給付者仍為上訴人，並非麗晶精品店
      。故原審認定款項之給付，並非上訴人付予被上訴人，故上訴人不能以該款項
      之溢收款向上訴人為抵銷之主張云云，顯有誤解。而上開付款支票，係麗晶精
      品店交由上人作為支付貨款用之事實。
（二）依上訴人提出之九十年八月二十三日託售保管條，其中「Cash Paid」 之字眼
      為被上訴人公司法定代理人柯瑞福與上訴人談定價錢時所親簽。查被上訴人向
      上訴人請求支付之貨款係九十年八月二十三日所為交易，並同意若即時支付，
      給予百分之十之折扣，而上訴人於八十九年六月五日即溢付被上訴人之五十六
      萬三千五百二十五元，上訴人就該金額即為抵銷之主張，核與立即支付之情形
      相同，當然亦有付現折扣百分之十之適用。
（三）本件之爭點為，上訴人於八十九年六月五日所支付之五十六萬三千五百二十五
      元，是否為溢付，如為溢付，上訴人當然可為抵銷之主張，如無溢付，則抵銷
      之主張為無理由。然此部分之金額確有溢付，依珠寶鑽石業買賣之慣例，每筆
      鑽石之買賣，出賣人均會提出託售保管條供買受人簽收後各執一份，並於託售
      保管條內註明、數量單價、總價及付款條件等以為憑證。此即與被上訴人於原
      審提出之託售保管條相同。而上訴人於八十九年六月五日支付之五十六萬三千
      五百二十五元，被上訴人並無給予上訴人同金額價值之鑽石，如有給付被上訴
      人當可立即提出該次買賣之託售保管條，故如上訴人無法提出，即證明其並無
      交貨之事實，該款項即為溢收。
（四）被上訴人屢次藉詞不提出八十九年六月五日買賣之託售保管條，正足顯示被上
      訴人有重複收取上訴人價金之事實。又本件被上訴人請求上訴人付款之九十年
      八月二十三日交易，上訴人亦已持有該次交易之託售保管條正本，則依被上訴
      人之說詞，上訴人應早已付款（否則如何持有託售保管條正本），被上訴人有
      何理由再向上訴人請求付款，此亦證被上訴人之主張不實在，而其無法提出之
      原因，實為無該筆交易並交付貨品之原因。
（五）依台灣區珠寶工業同業工會之函示內容，可認被上訴人表示依買賣慣例託售保
      管條於買方付款時須將該保管條交付買方云云，完全為杜撰之詞，與事實不符
      。況該保管條作為買賣雙方內部進出貨憑證之情形下，更無於買方付款時，須
      將該保管條交付買方之理。又查該保管條為一式三份，除買方一份外，賣方銷
      售業務員及賣方公司各保有一份，故縱有一份遺失，另一份亦有保留，斷無均
      不見之理。顯見被上訴人一再辯稱，八十九年六月五日上訴人付款之託售保管
      條已交付上訴人云云，完全與事實不符，亦證明被上訴人並未交付貨品，而利
      用上訴人職員之疏失，溢收五十六萬三千五百二十五元之事實。
（六）被上訴人雖主張八十九年五月十一日保管條抬頭寫的是華麗珠寶公司之英文名
      稱，惟華麗公司與上訴人公司在同一地址，實際上與上訴人亦為同一關係企業
      體，而八十九年五月十一日與被上訴人交易者，實為上訴人公司，係被上訴人
      未確實查察而將抬頭誤寫為華麗公司之英文名字。
參、證據：除援用第一審所提證據外，再聲請傳喚證人陳薏如、梁賢妹、邱淑娜、楊
    夢軒、李隆發、柯瑞福為證，並請求向台灣區珠寶工業同業公會函詢珠寶鑽石業
    間買賣之慣例。
乙、被上訴人方面：
壹、聲明：上訴駁回。
貳、陳述：除與原判決記載相同部分，茲予引用外，補稱：
（一）本件被上訴人在起訴前，為免訟累，即先函請上訴人付款，上訴人拒付之理由
      係：「一、貴當事人在八十九年五月間曾對本公司一物二賣（同一筆貨物收了
      二次貨款），貨款均有貴當事人簽收收據二次。：：：。二、本公司此次與貴
      當事人交易實際貨款為ＮＴ＄六五五、七八○元。而貴當事人侵占本公司貨款
      共＄五三六、六六八元，兩者差額＄一一九、一一二元。三、目前爭執點在於
      由八十九年五月至九十年八月，貴當事人應補償本公司損失或利息若干？」，
      惟上訴人無法提出所被上訴人二次簽收收據。
（二）上訴人復抗辯：「否認於九十年八月二十三日向原告買鑽石貨款新台幣七二八
      、六四四元，有未付之情事」、「保管條上已註明付現有百分之十折扣，並註
      明新台幣六五五、七八○已付」、「原告既允付現百分之十折扣，而被告已現
      款付款」云云；另上訴人於原審答辯稱：「已付現款新台幣六五五、七八○元
      」，惟上訴人均未提出已付現款六五五、七八○元之證據。
（三）上訴人於鈞院上訴理由改稱：八十九年六月五日溢付被上訴人五六三、五二五
      元云云，惟亦屬不實：
      1.上訴人既稱上訴人簽收收據二次，同一筆貨物收二次貨款云云，惟上訴人迄
        未提出該證明。
      2.前述面額五十六萬三千五百二十五元支票係「麗品精品店」之支票，發票亦
        係開給該店，二者相互吻合，足認確係該店所購，與上訴人無涉。而上訴人
        員林分公司係八十九年十月二十七日始核准設立，前開付款支票及發票皆係
        早在八十九年六月五日即已完成，足證該交易完全與上訴人無涉。
      3.上訴人一再自稱係「付現」予被上訴人，或稱係一物收二次價款，另又曾改
        稱係開發票，而上訴人之會計部門因而交付支票云云，亦與上訴人之上訴理
        由所稱「被上訴人並無給予上訴人同金額價值之鑽石，無交貨，該款係溢收
        」云云之主張，自相矛盾。
      4.上訴人所提發票係訴外人麗晶精品店向被上訴人購買單價新台幣七千元之鑽
        石（碎鑽）之貨款，而且購買時間係八十九年六月五日，與其他交易迥異，
        亦無上訴人所謂「為了單位整數方便而將新台幣五十三萬六千六百八十八元
        故意改為新台幣五十三萬六千六百九十元」之情事。又新台幣五十三萬六千
        六百六十八元加計百分之五營業稅後，總金額應為新台幣五十六萬三千五百
        零一元，並非前述發票日八十九年六月五日之支票面額新台幣五十六萬三千
        五百二十五元，可知上訴人之主張皆不實在。
      5.上訴人所提八十九年五月十一日及八十九年五月二十五日之託售保管條，為
        二筆不同之交易，此觀其日期及付款期限、保管人（即買受人）欄之記載即
        知。又上訴人所提支付前開貨款之支票，發票日記載八十九年五月十一日，
        係在前述八十九年五月二十五日之交易完成前，顯然不實。而若係同一次付
        款，簽發一張支票即可，豈可能由不同人、不同帳戶開二張支票？顯與常情
        有違。上訴人所謂付現可扣百分之八云云，已屬無中生有，並與其另指付現
        可扣百分之十矛盾；另當天之匯率並非三十點七三元，此係上訴人為湊數目
        而自己擬定之數字，又美金原來數目亦係六萬六千四百三十六點七五美元，
        而非六萬六千四百三十六點六美元，以上訴人之公式計算新台幣係一百八十
        七萬八千二百七十三點二二元，而非一百八十七萬六千四百三十六元，又縱
        以６６４３６×３０．７３×０．９２，應是一百八十七萬八千二百六十八
        點九元，而非上訴人所稱之一百八十七萬六千四百三十六元。
      6.倘上訴人於八十九年六月五日已溢付，豈可能上訴人直至九十年八月二十三
        日已一年多皆未追究索還；又倘被上訴人當初未付貨，豈可能上訴人會開票
        給付被上訴人，又一年多皆未要求給貨，是上訴人之上訴，均無理由。
（四）託售保管條在買方付現時已交回給買方（若未交回則賣方可再執之為證，主張
      買方已收受貨物，而再次請求貨款），如本件被上訴人請求之貨款而言，因為
      買方尚未付款，被上訴人即可提出託售保管條之正本。麗晶精品店之該筆買賣
      銀貨兩訖迄已今二年有餘，被上訴人並無保存託售保管條影本之義務，參以與
      上訴人及麗晶精品店之交易眾多，上訴人一再要求應提出該筆買賣之託售保管
      條，顯然無理。本案自不得以被上訴人未提出所謂託售保管條即主張交易不存
      在，將不利益歸之於被上訴人。
（五）依台灣區珠寶公業同業工會之函示，買賣契約依當事人間約定，因之，被上訴
      人與上訴人間之買賣係約定於上訴人給付貨款後，即交還託售保管條正本予上
      訴人（如本件被上訴人所請求之貨款，因為上訴人尚未付款，則被上訴人即可
      提出），於法並無違誤，上訴人不過係利用被上訴人將正本交還而因交易已經
      相當時日而被上訴人未予影印留底之機會而故為不實主張，實無可採。
（六）上訴人否認九十年八月二十三日之託售保管條上所載之英文名字「Emperor Di
      amond」為上訴人之名，然依上訴人所自發之函文右下角，即已標明「Emperor
      Diamond」，是上訴人此部分之否認即為無據。
參、證據：除援用第一審所提證據外，補提上訴人回函、麗晶精品店八十九年六月五
    日開立之支票（號碼ＡＤ0000000號）、被上訴人八十九年六月五日開立
    之統一發票（買受人：麗晶精品店、號碼ＡＶ00000000）各一紙、統一
    發票三紙（均為影本）為證。
丙、本院依職權向玉山商業銀行長春分行函詢：(一)該行甲種活期支票帳號00000
    0000、發票人麗晶精品店，係何時開立支票帳號；(二)八十九年六月五日票號
    0000000號、支票金額伍拾陸萬仟伍佰貳拾伍元之支票係何時兌現。復
    依聲請委請台灣區珠寶工業同業公會查詢珠寶鑽石業間買賣之慣例。
    理      由
一、被上訴人起訴主張：上訴人於九十年八月二十三日向伊購買鑽石，貨款總計為七
    十二萬八千六百四十四元，惟貨已交付，但貨款則屢經催討均不支付，爰依法請
    求上訴人給付上開貨款及法定遲延利息等語。
二、上訴人則以：伊承認被上訴人所主張本件鑽石交易之貨款尚未支付，但因伊曾於
    八十九年六月五日溢付另筆鑽石交易款五十六萬三千五百二十五元（該筆鑽石交
    易係於八十九年五月十一日經由訴外人李隆富向被上訴人所購買），自得與本件
    之貨款相抵銷，又本件鑽石交易之現金價格應為六十五萬五千七百八十元（即打
    九折），故伊願清償被上訴人之價款為十一萬九千一百十二元等語，資為抗辨。
三、被上訴人主張兩造於九十年八月二十三日有鑽石交易，上訴人迄今尚未付款之事
    實，已據其提出託售保管條影本為証（見原審卷第六頁），且為上訴人所不爭執
    ，自堪信為真實。
四、至被上訴人主張上訴人應給付貨款七十二萬八千六百四十四元一節，則遭上訴人
    所否認，並以前開情詞置辯，是本件首應審究者乃為上訴人對被上訴人是否確有
    債權可供抵銷？上訴人應付之價金為若干？經查：
（一）按當事人主張有利己之事實，應負舉証証明之責，民事訴訟法笫二百七十七條
      第一項定有明文，上訴人雖辯稱伊對被上訴人有五十六萬三千五百二十五元之
      溢付貨款可資抵銷，並提出發票影本、支票影本、託售保管條影本及營利事業
      登記証影本為証（見原審卷第二六至三十頁、八五、八六頁），並舉証人李隆
      發於本院到庭証稱「我是京華公司的董事兼會計，八十九年五月十一、五月二
      十五日二筆交易時我有在場，事實上這兩筆交易都是在五月十一日談的，其中
      美金四萬七千四百五十四元部分是李隆富個人所買，李隆富部分希望改為一百
      三十五天付款，但是礙於被上訴人公司的規定不能超過一百二十天，所以變相
      將訂約日期改為五月二十五日，事實上還是將付款的時間延長為一百三十五天
      ，後來因為上訴人公司與李隆富一起付現給對方，對方同意折扣為百分之八，
      總價款是一百八十多萬元，就京華公司所買的部分（美金一萬八千九百八十二
      ‧六元，按照當時的匯率三○‧七換算台幣，並扣除折扣百分之八，金額應為
      五十三萬六千一百四十五元），要求對方開發票，被上訴人公司開了一張金額
      五十三萬六千六百九十元的發票，稅額二萬多元，拿到公司來，結果公司的小
      姐不知道李隆富已經付過款，又按照發票金額簽發陳薏如的支票給對方，對方
      開的金額與我們所算的不同，是因為對方用的是三○‧七三的匯率，另外因為
      發票所記載的數量、單價的關係，我們還多付了二十四元」、「（發票上面記
      載的數量與單價為何與你所述的並不相符？）發票上的數量與單價是上訴人隨
      意開的，我們只是以發票金額為準就好，發票的抬頭與統一編號是我們提供給
      被上訴人的，因為麗晶缺進貨憑證，當時他已經是我們的連鎖店」等語（見本
      院卷第六十二頁、第六十三頁）。
（二）然依據上訴人所提出作為証據之之統一發票，不僅買受人係「麗晶精品店」而
      非上訴人，且銷貨金額亦與証人李隆發所述之金額五十三萬六千一百四十五元
      不符。
（三）再依上訴人所提出之託售保管條，其交易日期分別為八十九年五月十一日及五
      月二十五日，付款條件為一百二十日，付款期限分別為九月十一日及九月二十
      五日，証人李隆發雖証稱係將購買日期延後，以符合李隆富希望一百三十五日
      付款之要求云云，則依其所述，李隆富於八十九年五月十一日所購買鑽石，乃
      係以一百三十五日之付款條件付款，則上訴人所提出票號0000000，面
      額八十七萬六千四百三十六元，到期日八十九年五月十一日，及票號0000
      000，面額一百萬元，到期日八十九年五月十一日之支票，顯然並非支付前
      開八十九年五月十一日及五月二十五日之交易貨款，否則李隆富既已於訂約當
      時即開立即期支票支付貨款，又何須更改訂貨之日期為五月二十五日？此部分
      証人李隆發所言已難採信。
（四）再者，依據上訴人所提出之八十九年五月十一日外匯市場參考匯率，美金與新
      台幣之匯兌比率為一比三○．七九，並非上訴人所稱之一比三○．七，則依上
      訴人所主張之交易總金額為美金六萬六千四百三十六．七五元，折合台幣應為
      二百零四萬五千五百八十八元，亦與上訴人所提出支付貨款之前開二紙支票總
      金額一百八十七萬六千四百三十六元不符。
（五）至上訴人主張該筆貨款係付現金而獲得被上訴人同意折讓百分之八，然依証人
      李隆發所稱該筆交易之付款條件為一百二十日，自非屬現金交易，且已遭被上
      訴人否認，復未能提出任何証據以資証明，自難採信。
（六）次查，統一發票乃係銷貨之証明，買賣交易之雙方本應具實記載交易之內容，
      而麗晶精品店係八十六年十二月十一日核准設立之獨資商號，至八十九年十月
      二十七日始經核准設立成為上訴人之員林分公司，有彰化縣政府營利事業登記
      証可稽（見原審卷第八五、八六頁），而依據証人陳薏如即麗晶精品店負責人
      到庭証稱：「我開設麗晶精品店是在八十六年年底，是賣鑽石，我沒有向被上
      訴人公司買過鑽石，我們買鑽石有用支票付款」、「支票是我的，但不是我開
      的票，我是將支票放在京華公司，如果公司有配貨給我，就會用我的支票開票
      ，因為當初我還在經營麗晶精品店時，我與京華公司是連鎖的關係，所以支票
      給京華公司作為買賣鑽石之用。系爭這批鑽石是京華買了之後配給我的，所以
      才用我的支票去付，我有拿到發票，也有拿到貨，這批貨是小鑽，八十九年五
      月公司配貨給我的，我是先拿貨，才開票付款。」等語（見本院卷第四四、四
      五頁），可知在八十六年五、六月間，麗晶精品店仍為陳薏如獨資設立之商號
      ，僅與上訴人有連鎖關係，由上訴人幫陳薏如進貨及支付貨款，則上訴人自應
      交付陳薏如統一發票以為其進貨之憑証，供陳薏如依據統一發票之內容作為其
      銷貨之成本依據，故統一發票之內容，顯非如証人李隆發所言，可任由上訴人
      及被上訴人所隨意開立。況証人陳薏如已証明確有取得該批鑽石，並支付貨款
      ，亦足証上訴人所辯該紙統一發票係被上訴人所誤開，致伊公司就同一筆交易
      重復付款，被上訴人係溢領價款，顯然無據而難採信。
（七）又依八十九年五月十一日託售保管條之內容以觀，其上所載之數量、單價，均
      核與八十九年六月五日，買受人為麗晶精品店之統一發票上所載之數量、單價
      不同。因此，亦不能以該統一發票，即認其上所記載之貨品即為八十九年五月
      十一日託售保管條所載之貨物。再上開八十九年五月十一日託售保管條之保管
      人名稱係載為「Hwal y Jewellery」，亦與上訴人之英文名稱，即九十年八月
      二十三日託售保管條所載之保管人「Emperor  Diamond」不符，自難認八十九
      年五月十一日託售保管條所載之鑽石買受人即為上訴人。上訴人雖辯稱八十九
      年五月十一日託售保管條所載之保管人華麗公司，與上訴人為同一關係企業體
      ，而八十九年五月十一日與被上訴人交易者，實為上訴人公司，係被上訴人未
      確實查察而將抬頭誤寫為華麗公司之英文名字，上訴人仍為實際之買受人，並
      舉證人李隆發（即上訴人公司之董事兼會計）為証，惟查華麗珠寶股份有限公
      司（下稱華麗公司）之地址設於台北市○○○路一七四號二樓，雖與上訴人地
      址相近，此有二公司之基本資料查詢表在卷可稽，但公司與自然人係屬不同之
      人格，上訴人與華麗公司不僅名稱不同，資本總額、代表人等均不相同，應認
      二公司乃為不同之法人格；證人李隆發雖為上訴人公司之董事，及華麗公司之
      監察人，以及於八十九年五月十一日簽訂買賣契約在場，惟當日所簽訂之買賣
      契約之買受人既為華麗公司，復無統一發票以為佐証，自不能以能以此而主張
      上訴人為八十九年五月十一日買賣契約之主體。故證人李隆發之上揭證述，尚
      不能據以為有利於上訴人之認定。
五、至本院依上訴人之聲請向台灣區珠寶工業同業公會函詢珠寶鑽石業間買賣之慣例
    ，經該公會於九十一年十二月三十一日以（91）權二字第一一四號函復稱：
    （一）買賣雙方交易付款是以買賣雙方當時之約定而定，一般情況均為先交貨後
    付款。買賣雙方於約定交貨時，在託售保管條上簽名後交付貨物，並以該保管條
    為已交付貨物之憑證。（二）買賣雙方是以託售保管條之交付作為雙方買賣契約
    成立且已交付貨品之憑證，該託售保管條通常作為買賣雙方內部進出貨帳冊憑證
    。（三）託售保管條一式三份，於雙方簽字後，買方執一份，賣方執二份（由賣
    方之業務員保存一份，一份交回賣方公司）。買方付款時，賣方須開立發票向買
    方請款，賣方無須將執有之託售保管條交付買方之情形。（見本院卷第八十六頁
    ）。上訴人執上開函示，主張被上訴人應提供八十九年六月五日貨款支付之託售
    保管條，以證明被上訴人確曾於八十九年六月五日交付貨物予上訴人。被上訴人
    否認上情，陳稱：兩造間之買賣約定，係買方於付現時，賣方即交還該次之託售
    保管條予買方，因此被上訴人本身並無該次買賣之託售保管條憑證。惟觀之上開
    台灣區珠寶工業同業公會之函示內容，僅係就一般情況而言，當事人間之具體約
    定，至於買賣雙方交易付款之方式及條件仍應依買賣雙方當時之約定而定，上訴
    人主張其於八十九年六月五日所交付之五十六萬三千五百二十五元係溢付款，實
    際上該筆交易款已於同年八十九年五月十一日即已付清部分，依前所述，既無法
    舉証以資証明，而被上訴人就八十九年六月五日之統一發票上所記載之交易，復
    經証人陳薏如証明確有該筆交易並收到鑽石，即難認該筆五十六萬五千三百二十
    五元係屬上訴人之溢付款。
六、按二人互負債務，而其給付種類相同，並均屆清償期者，各得以其債務，與他方
    之債務互為抵銷，民法第三百三十四條第一項前段定有明文，上訴人主張有五十
    六萬三千五百二十五元之債權可與被上訴人之價金債權相抵銷，然依前所述，尚
    難認對被上訴人有該筆溢收貨款之債權存在，則其主張抵銷，即不應准許。
七、復按現金折扣之意義，在於出賣人即時收取現金可避免債務不履行之風險，以及
    享受先收之利息，故在交易習慣上會約定即時以現金支付價金者可享折扣。本件
    上訴人之抵銷抗辯既無理由，則縱然系爭託售保管條上果載有「付現扣百分之十
    」之約定，上訴人亦顯未於系爭買賣契約付款期限前即時支付現金。故上訴人辯
    稱其應付之價金為付現折扣價新台幣六十五萬五千七百八十元，亦屬無理由，亦
    不可採。
八、從而，被上訴人基於買賣契約，請求上訴人給付價金七十二萬八千六百四十四元
    ，及自起訴狀繕本送達之翌日即九十一年四月五日起至清償日止，按年利率百分
    之五計算之利息，應予准許。原審所為上訴人敗訴之判決，於法並無不合，上訴
    論旨指摘原判決不當，求予廢棄改判，為無理由。又本件訴訟標的金額未逾一百
    五十萬元，於本院判決後即告確定而有執行力，是上訴人聲明願供擔保免為假執
    行，即無必要，附此敘明。
九、本件事証已明，兩造其餘之攻擊防禦方法及未經援用之證據，經本院斟酌後，認
    為均不足以影響判決之結果，自無逐一詳予論駁之必要，併此敘明。
據上論結，本件上訴為無理由，依民事訴訟法第四百四十九條第一項、第七十八條，
判決如主文。
中      華      民      國    九十二    年      三      月     十二     日
                                  民事第四庭
                                      審判長法  官  李  瓊  蔭
                                            法  官  楊  豐  卿
                                            法  官  張      蘭
右正本係照原本作成。
不得上訴。
中      華      民      國    九十二    年      三      月     十三     日
                                            書記官  應  瑞  霞


司法院資訊處製作；財團法人民間司法改革基金會備份。
